【裁判字號】    88,上更(二),319
【裁判日期】    890307
【裁判案由】    租佃爭議
【裁判全文】
臺灣高等法院民事判決                          八十八年度上更(二)字第三一九號
      上訴人（即
      選定當事人）  申○○
                    午○○
      共      同
      訴訟代理人    劉錦綸律師
      被  上訴人    己○○    .
                              .
                    辛○○    .
                              .
                    庚○○    .
                              .
                    癸○○    .
                              .
                    丁○○    .
                              .
                    戊○○    .
                              .
                    卯○○○  .
                              .
                    辰○○○  .
                              .
                    巳○○○  .
                              .
                    丑○○    .
                              .
                    未○○○  .
                              .
                    酉○○○  .
                              .
                    子○○    .
                              .
                    寅○○      住台灣省台北縣板橋市○○路○段四一
                              .
                    壬○○    .
                              .
                    丙○○    .
                              .
      被  上訴人
      即承受訴訟人  乙○○(即.
                              .
                              .
                    甲○○(即.
                              .
                              .
右當事人間請求租佃爭議事件，上訴人對於中華民國八十年三月十九日臺灣桃園地方
法院七十九年度訴字第一七一號第一審判決提起上訴，並為訴之變更，經最高法院第
二次發回更審，本院判決如左：
    主      文
確認上訴人及其選定人（如附表一所示）與被上訴人間分別就坐落桃園縣中壢市○○
段六－四、六－十、六－十一、六－十二、六－十七號等地號土地，於中壢市公所以
「中壢鎮石字第四號耕地三七五租約」登記之租賃法律關係不存在。
變更之訴及發回前第三審訴訟費用由被上訴人負擔。
    事      實
甲、上訴人方面：
一、聲明：求為判決：請求確認上訴人及其選定人（如附表一所示）與被上訴人間分
    別就坐落桃園縣中壢市○○段六－四、六－十、六－十一、六－十二、六－十七
    號等地號土地，於中壢市公所以「中壢鎮石字第四號耕地三七五租約」登記之租
    賃法律關係不存在。
二、陳述：除與原判決記載相同者，茲引用之外，補稱：(一)系爭土地五筆共有人雖略
    有不同，唯五筆土地共有人均為確認原訂租賃關係不存在，就本件訴訟言，即有
    共同利益。(二)本件租佃爭議於七十八年五月二日申請調解，嗣後調解不成立而提
    起請求註銷系爭租約之訴，並於上訴二審中變更為確認租約不存在之訴，其中古
    金旺等人業已判決勝訴確定，上訴人關於系爭土地之部分仍訴訟中，準此，上訴
    人仍有提起本件確認之訴之權能與利益。再系爭部分土地經徵收，但有三分之一
    補償費未發放，上訴人不循訴訟，無法具領，是上訴人對本件確有權利保護之必
    要。(三)李水益及其繼承人等（即被上訴人）明知應自任耕作，卻違法轉租，不自
    任耕作，除有李水益與金自悟、江萍等人簽訂之轉租租約（該租約是李水益之印
    鑑章）外，鈞院於八十五年七月十七日現場勘驗筆錄亦載明：「系爭六筆土地，
    面臨中美街者，供店鋪使用，後之房屋，經環繞四周一圈，為住家使用，均為平
    房」，在在足證系爭租約早生無效之效果。
乙、被上訴人壬○○方面：
一、聲明：變更之訴駁回。
二、陳述：除引用原審判決之記載外，補稱：(一)上訴人之聲明與以前不同，為訴之變
    更，被上訴人不同意。(二)被上訴人亡父李水益承租土地中除田、旱地為植農產物
    外用外，其餘建地及墓地部分係建築用地，並非耕植農產物用地，則該土地雖訂
    入三七五租約，但無受耕地三七五減租條例適用可言，此部分應依民法規定為終
    止租約始可訴訟。
丙、被上訴人己○○、乙○○、甲○○、辛○○、庚○○、癸○○、丁○○、戊○○
    、卯○○○、辰○○○、巳○○○、丑○○、未○○○、酉○○○、子○○、寅
    ○○、丙○○等（下稱己○○等十七人）均未於言詞辯論期日到場，亦未提出書
    狀作何聲明或陳述。
    理      由
一、被上訴人李尚福於八十八年七月二十七日死亡，上訴人聲請由其繼承人乙○○及
    甲○○承受訴訟，經提出繼承系統表及戶籍謄本為證（見本院卷第五一至五三頁
    ），經核尚無不合，爰予准許。又被上訴人己○○等十七人經合法通知，未於言
    詞辯論期日到場，核無民事訴訟法第三百八十六條各款所列情形，爰依上訴人之
    聲請，由其一造辯論而為判決。
二、上訴人申○○二人與第一審共同原告即被選定人古金旺、馮子意等人，原分別提
    起二宗訴訟，各自請求上訴人壬○○等十七人應將坐落桃園縣中壢市○○段六－
    四、六－一○‧‧‧六－六六號等十四筆土地之系爭耕地租約為「註銷登記」及
    「返還土地」，經第一審就該二宗訴訟合併辯論而為判決後，申○○二人及古金
    旺、馮子意等人乃於本院前審「變更聲明」，求為確認該十四筆耕地之租賃關係
    不存在。而古金旺、馮子意等人請求確認六－一八、六－六○、六－六一、六－
    六三、六－六四、六－六五、六－六六號等七筆耕地之租賃關係不存在部分，業
    經本院前審判決古金旺、馮子意等人勝訴，並由最高法院八十五年度台上字第二
    八四號裁定駁回壬○○之上訴及聲請回復原狀確定。至六－六二號土地部分，古
    金旺、馮子意等人對其前受本院前審之敗訴判決，未再聲明不服，亦告確定。其
    餘經最高法院八十五年度台上字第二八三號判決發回之六－四、六－一○、六－
    一一、六－一二、六－一六、六－一七號等六筆土地部分，均屬申○○二人所求
    為確認租賃關係不存在者，與古金旺、馮子意等人無涉。又申○○二人已於本院
    前審「撤回」六－一六號一筆土地部分之訴，故本院所審理之範圍係以六－四、
    六－一○、六－一一、六－一二、六－一七號等五筆土地為限。上訴人於本院再
    將聲明變更為「請求確認上訴人及其選定人（如附表一所示）與被上訴人間分別
    就兩造間就坐落桃園縣中壢市○○段六－四、六－十、六－十一、六－十二、六
    －十七號等地號土地，於中壢市公所以『中壢鎮石字第四號耕地三七五租約』登
    記之租賃法律關係不存在。」乃使聲明更明確，於法應無不合，被上訴人壬○○
    表示不同意上訴人之變更，要無可取，合先敘明。
三、按選定當事人之制，旨在求取共同訴訟程序之簡化，苟多數當事人所主張之主要
    攻擊或防禦方法相同，已足認有簡化訴訟程序之作用，而具有法律上之共同利益
    ，即得由其中選定一人或數人為全體起訴或被訴，初不以對訴訟標的必須合一確
    定者為必要（最高法院八十七年台上字第二九一七號即本件最高法院發回更審判
    決要旨參照）。查系爭六─四、六─十、六─十一、六─十二、六─十七等五筆
    土地之共有人如附表二所示，其中共有人鄭偉成、鄭宏成均已亡故，其繼承人亦
    如附表二所示，即鄭宏成之繼承人為鄭旭鐘、鄭旭文、鄭娟娟、鄭世德、鄭詠才
    、鄭世美、鄭世玲等七人（下簡稱鄭旭鐘等七人），鄭偉成之繼承人為鄭美茂、
    鄭連幸惠、鄭浩仁、鄭南雄、鄭國雄、鄭輝雄（更名為鄭輝騰）、洪鄭秀華、鄭
    麗華等八人（下簡稱鄭美茂等八人），有上訴人提出之土地登記簿謄本、戶籍謄
    本、繼承系統表以及選定書（見附表一）在卷可憑，渠等就系爭五筆土地之爭訟
    所主張之主要攻擊或防禦方法相同，是渠等選定申○○及午○○，提起本件訴訟
    ，要無不合。
四、再按法律關係之存否不明確，致原告在私法上之地位有受侵害之危險，而此危險
    得以對於被告之確認判決除去者，即得依民事訴訟法第二百四十七條之規定提起
    確認之訴。又確認法律關係成立或不成立之訴，固以確認現在之法律關係為限，
    如已過去或將來應發生之法律關係，則不得為確認之標的。惟所謂過去之法律關
    係指過去曾成立或不成立之法律關係，因情事變更，該過去之法律關係現已不復
    存在之情形而言。若過去成立或不成立之法律關係延續至現在尚存續者，仍不失
    為現在之法律關係。查兩造對於系爭五筆土地租賃債權存在與否互有爭執，上訴
    人主張本件租佃爭議於七十八年五月二日申請調解，嗣後調解不成立而提起請求
    註銷系爭租約之訴，並於上訴二審中變更為確認租約不存在之訴，其中古金旺等
    人業經本院前審判決勝訴確定，又系爭部分土地經徵收（系爭六─四及六─一二
    號土地業經徵收、六─一一號土地經判決分割後徵收），但有三分之一補償費未
    發放，上訴人不循訴訟，無法具領等情，為兩造不爭之事實，而被上訴人壬○○
    亦抗辯兩造間就系爭土地之租賃關係尚存在，準此，上訴人所主張之租賃關係仍
    不失為現在之法律關係，非不得為確認之訴之標的。本件上訴人在私法上地位之
    危險，得以對被上訴人之確認判決除去，應認其有即受確認判決之法律上利益。
五、本件上訴人主張：被上訴人之被繼承人李水益於民國三十八年間向原地主鄭鴻源
    等人承租坐落桃園縣中壢市○○段六號、六─二號、六─三號、六─四號、六─
    六號五筆耕地，雙方訂有「中壢鎮石字第四號耕地三七五租約」，嗣上開六號、
    六─二號、六─三號、六─六號四筆耕地分割為六─一○號、六─一一號、六─
    一二號、六─一六號、六─一七號、六─一八號、六─六○號、六─六一號、六
    ─六二號、六─六三號、六─六四號、六─六五號、六─六六號十三筆耕地。伊
    現為六─四號、六─一○號、六─一一號、六─一二號、六─一七號五筆耕地之
    所有人。因李水益承租系爭耕地後，未自任耕作，而將之建屋出售或轉租他人，
    耕地租約全部歸於無效等情，求為確認上訴人及其選定人（如附表一所示）與被
    上訴人間分別就坐落桃園縣中壢市○○段六－四、六－十、六－十一、六－十二
    、六－十七號等地號土地，於中壢市公所以「中壢鎮石字第四號耕地三七五租約
    」登記之租賃法律關係不存在之判決。
    被上訴人壬○○則以：伊父李水益並未將承租之系爭耕地違法轉租，其上房屋亦
    非其父所建，地上房屋各有其主。況上開六─十一號及六─十七號二筆耕地業經
    台灣新竹地方法院六十二年度訴字第一三二九號判決分割，由共有人各自取得分
    得土地之所有權確定，尤以其中六─十七地號土地，李水益原亦為共有人，且經
    法院判決分割確定，且系爭土地業經政府公告徵收，經政府查估列冊核發補償金
    並辦畢徵收土地登記在案，該耕地三七五租約自因公告徵收而消滅，上訴人自無
    權起訴請求確認。再伊父李水益承租土地中除田、旱地為植農產物外用外，其餘
    建地及墓地部分係建築用地，並非耕植農產物用地，則該土地雖訂入三七五租約
    ，但無受耕地三七五減租條例適用可言，此部分應依民法規定為終止租約始可訴
    訟等語，資為抗辯。
六、查上訴人主張李水益承租前開土地後不自任耕作違法轉租他人建屋或自行建屋出
    售之事實，已據訴外人江萍、王姜淑嫦、卓士妹等於曾敦修、古金旺訴請其拆屋
    還地事件中陳述明確，除有被上訴人壬○○等不爭之原法院七十七年度訴字第二
    一九號及本院同年度上字第一二一六號與七十九年度上更(一)字第三十九號民事判
    決影本可稽（原審卷(二)第二十三頁至第三十頁、第七十四頁至第八十五頁）外，
    並經本院前審調閱該七十七年度訴字第二一九號拆屋還地事件全卷查明。且經本
    院前審至現場勘驗結果系爭六－四號、六－一○號二筆及其他四筆即六－十一、
    六－十二、六－十六、六－十七號等四筆土地，臨中美街者，供店舖使用，而後
    面之房屋經環繞四周一圈為住家使用，均為平房（見本院前審更(一)卷一九九頁勘
    驗筆錄）復有上訴人提出之現場照片數幀，並經中壢地政事務所派員測量製有鑑
    定圖一件在卷可考（見本院前審更(一)卷(二)一六○、一六一頁）。被上訴人壬○○
    否認其父李水益違法轉租，即無可採。按耕地之承租人應自任耕作，並不得將耕
    地全部或一部轉租他人，否則原訂租約應屬無效。所謂不自任耕作兼指轉租及將
    耕地借與他人使用在內（最高法院五十六年台上字第一五二○號判例），上訴人
    依據耕地三七五減租條例第十六條第一項、第二項之規定，謂系爭五筆土地之三
    七五租約因被上訴人之亡父李水益不自任耕作而無效，請求確認兩造間系爭五筆
    土地之租賃法律關係不存在，自非無據，應予准許。
七、被上訴人壬○○雖又以上開六─十一號及六─十七號二筆耕地業經台灣新竹地方
    法院六十二年度訴字第一三二九號判決分割（判決書見本院上字卷第七八至八一
    頁），由共有人各自取得分得土地之所有權確定，尤以其中六─十七地號土地，
    李水益原亦為共有人，且經法院判決分割確定，且系爭土地業經政府公告徵收，
    經政府查估列冊核發補償金並辦畢徵收土地登記在案，該耕地三七五租約自因公
    告徵收而消滅，上訴人自無權起訴請求確認。再伊父李水益承租土地中除田、旱
    地為植農產物外用外，其餘建地及墓地部分係建築用地，並非耕植農產物用地，
    則該土地雖訂入三七五租約，但無受耕地三七五減租條例適用可言，此部分應依
    民法規定為終止租約始可訴訟云云為辯。然查土地分割判決固有使分得土地之人
    原始取得土地所有權之效力，但對原存在之三七五租約關係尚不生影響，而部分
    土地縱經政府徵收在案，因尚有補償費未發放完畢，依土地法第二百三十五條規
    定，被徵收土地之所有權人有繼續使用該土地之權，是被上訴人壬○○抗辯耕地
    三七五租約自因公告徵收而消滅，亦無可取，再系爭土地縱由耕地變更為非耕地
    ，在系爭土地之租約經依法註銷前，不能謂原耕地租約當然無效，被上訴人壬○
    ○抗辯系爭土地已無受耕地三七五減租條例適用可言，亦不足採。
八、兩造其餘攻擊、防禦方法及其所為立證，因事證已臻明確，於本件判決結果並無
    影響，爰無逐一予以論述之必要，併合說明。
據上論結，本件變更之訴為有理由，依民事訴訟法第三百八十五條第一項前段、第七
十八條、第八十五條第一項前段判決如主文。
中      華      民      國    八十九    年      三      月      七      日
                              法院民事第十五庭
                                  審判長法  官  蘇  永  宜
                                        法  官  何  菁  莪
                                        法  官  蔡    燉
右正本係照原本作成。
如不服本判決，應於收受送達後二十日內向本院提出上訴書狀，其未表明上訴理由者
，應於提出上訴後二十日內向本院補提理由書狀（均須按他造當事人之人數附繕本）
上訴時並應依民事訴訟法第四百六十六條之一規定（詳附註）提出委任律師或具有律
師資格之人之委任狀。
中      華      民      國    八十九    年      三      月      九      日
                                        書記官  張  文  惠
附註：
民事訴訟法第四百六十六條之一（第一項、第二項）對於第二審判決上訴，上訴人應
委任律師為訴訟代理人。但上訴人或其法定代理人具有律師資格者，不在此限。
上訴人之配偶、三親等內之血親、二親等內之姻親，或上訴人為法人、中央或地方機
關時，其所屬專任人員具有律師資格並經法院認為適當者，亦得為第三審訴訟代理人
。


司法院資訊處製作；財團法人民間司法改革基金會備份。
